【裁判字號】    98,上,71
【裁判日期】    990420
【裁判案由】    給付貨款
【裁判全文】
臺灣高等法院民事判決                    98年度上字第71號
上  訴  人  釧宏鋼鐵企業有限公司
法定代理人  甲○○○
訴訟代理人  徐正安律師
被 上訴 人  文瑞營造股份有限公司
法定代理人  戊○○
訴訟代理人  李林盛律師
            王彩又律師
            張淑美律師
上列當事人間給付貨款事件，上訴人對於中華民國97年12月5日
臺灣新竹地方法院97年度訴字第496號第一審判決提起上訴，經
本院於99年4月6日言詞辯論終結，判決如下：
    主  文
上訴駁回。
第二審訴訟費用由上訴人負擔。
    事實及理由
一、被上訴人隆嘉營造股份有限公司於民國（下同）98年7月6日
    更名為文瑞營造股份有限公司，有被上訴人提出之股份有限
    公司變更登記表為證（見本院卷第95頁）。又被上訴人之法
    定代理人戊○○於98年7月6日變更為蔡文瑞，嗣於98年10月
    28日變更為范德安，復於98年12月29日變更為戊○○，有被
    上訴人提出之股份有限公司變更登記表為證（見本院卷第95
    -96、161-163、181-183頁），經蔡文瑞、范德安、戊○○
    聲明承受訴訟（見本院卷第92-93、158-160、178-179頁）
    ，核無不合，應予准許。
二、上訴人起訴主張：被上訴人因承作訴外人日嘉建設股份有限
    公司（下稱日嘉公司）之國家藝術園區工程（下稱園區工程
    ），於97年3月5日與上訴人簽訂材料買賣合約書（下稱系爭
    合約），約定購買鋼筋10噸，後因鋼筋價格調漲，兩造合意
    取消系爭合約。嗣被上訴人於97年4月9日委任訴外人丙○○
    向上訴人訂購鋼筋共81.12噸（下稱系爭鋼筋），被上訴人
    於當日將系爭鋼筋送至新竹第一地磅處（下稱第一地磅處）
    過磅，由被上訴人現場監工丁○○簽收後送至國家藝術園區
    之工地（下稱園區工地）。又系爭鋼筋每噸價格為新臺幣（
    下同）31,500元，加計5%之稅捐，總計為2,683,044元，屢
    經上訴人催討，被上訴人迄未給付等情。爰依買賣契約之法
    律關係，求為命：(一)被上訴人應給付上訴人2,683,044元，
    及自起訴狀繕本送達翌日起至清償日止，按年息5%計算之利
    息。(二)願供擔保請准宣告假執行之判決。（原審為上訴人敗
    訴之判決，上訴人聲明不服，提起上訴。）並上訴聲明：(一)
    原判決廢棄。(二)被上訴人應給付上訴人2,683,044元，及自
    起訴狀繕本送達翌日起至清償日止，按年息5%計算之利息。
    (三)願供擔保請准宣告假執行。
三、被上訴人則以：被上訴人雖於97年3月5日與上訴人簽訂系爭
    合約，惟因被上訴人之承包商即訴外人弘工程有限公司（
    下稱弘公司）有溢領貨款情事，被上訴人遂與上訴人合意
    解除97年3月5日簽訂之系爭合約，另要求弘公司給付與溢
    領貨款同價值之鋼筋，嗣經弘公司委託訴外人翔鷹開發建
    設有限公司（下稱翔鷹公司）向上訴人購買，並指示上訴人
    直接送貨至園區工地，兩造間就系爭鋼筋並無買賣契約存在
    。另被上訴人向上訴人購買鋼筋時，均先經被上訴人估驗，
    填載工程估驗單，交由上訴人之代理人乙○○（下稱乙○○
    ）簽名確認，惟系爭鋼筋於97年4月9日送貨，未經被上訴人
    估驗記載於估驗單，亦未由乙○○簽名確認，上訴人不得向
    被上訴人請求貨款等語，資為抗辯。並答辯聲明：(一)上訴駁
    回。(二)如受不利判決，願供擔保請准宣告免為假執行。
四、上訴人主張被上訴人因承作日嘉公司之園區工程，曾於97年
    1月10日、同年2月19日向上訴人買受鋼筋30噸、30噸，被上
    訴人復於97年3月5日與上訴人簽訂系爭合約，向上訴人買受
    鋼筋10噸，後因鋼筋價格調漲，兩造合意取消系爭合約，嗣
    上訴人於97年4月9日將系爭鋼筋送至第一地磅處過磅，由被
    上訴人之監工丁○○簽收後運送至園區工地之事實，業據上
    訴人提出第一地磅處秤量傳票（下稱地磅處傳票）、發票、
    支票為證（見原審卷第5、71-72頁），並有被上訴人所提上
    訴人出具系爭鋼筋之秤量傳票、材料買賣合約書、合約內容
    修訂條款、報價單、買賣細項資料整理表、工程估驗單、轉
    帳傳票、請款單在卷可憑（見原審卷第51、81-97頁），並
    為被上訴人所不爭執，堪信為真正。上訴人又主張被上訴人
    委由丙○○以被上訴人名義向上訴人訂購系爭鋼筋，並經上
    訴人於97年4月9日交付系爭鋼筋予被上訴人，爰依買賣契約
    之法律關係，訴請被上訴人給付系爭鋼筋之價款2,683,044
    元本息等語，惟為被上訴人所否認，並以上述情詞置辯。是
    以本件兩造爭執之要點在於：被上訴人有無委任丙○○以被
    上訴人之名義向上訴人訂購系爭鋼筋？茲敘述如下。
五、被上訴人有無委任丙○○以被上訴人之名義向上訴人訂購系
    爭鋼筋？
  (一)按當事人主張有利於己之事實者，就其事實有舉證之責任，
    民事訴訟法第277條前段定有明文。又請求履行債務之訴，
    除被告自認原告所主張債權發生原因之事實外，應先由原告
    就其主張此項事項，負舉證之責任，必須證明其為真實後，
    被告於其抗辯事實，始應負證明之責任，此為舉證責任分擔
    之原則；民事訴訟如係由原告主張權利者，應先由原告負舉
    證之責，若原告先不能舉證，以證實自己主張之事實為真實
    ，則被告就其抗辯事實即令不能舉證，或其所舉證據尚有疵
    累，亦應駁回原告之請求（最高法院43年台上字第377號、
    17年上字第917號判例意旨參照）。
  (二)經查，上訴人主張被上訴人於97年3月5日向上訴人訂購鋼筋
    ，經上訴人於97年4月9日交付系爭鋼筋予被上訴人（見原審
    卷第76頁反面），爰依據97年3月5日系爭合約之買賣價金請
    求權請求被上訴人給付系爭鋼筋之價款等語（見本院卷第69
    頁反面），固據上訴人提出地磅處傳票、發票、支票、97年
    3月5日報價單為證（見原審卷第5、71-72、96頁）。又上訴
    人與被上訴人交易時，均由上訴人先以報價單報價，再由兩
    造簽訂買賣合約書、合約內容修訂條款後，始由上訴人依據
    買賣合約書及合約內容修訂條款之約定交付鋼筋等情（見本
    院卷第70頁），為兩造所不爭執，核與被上訴人所提兩造間
    97年1月10日材料買賣合約書、同年2月19日合約內容修訂條
    款、97年2月19日報價單相符（見原審卷第81-83、97頁）。
    次查，上訴人固主張兩造先簽訂系爭合約，後因價格調整，
    故在系爭合約中之合約內容修訂條款上加註合約取消，改依
    主約即材料買賣合約書約定之單價，非按照修訂條款之單價
    計價等語（見本院卷第69頁）。然查，兩造間於97年3月5日
    訂立之系爭合約確經兩造合意取消，業據被上訴人提出97年
    3月5日合約內容修訂條款、系爭合約為證（見本院卷第50、
    81-82頁），上訴人復自認系爭合約及合約修訂條款上「合
    約取消」4字係上訴人之代理人乙○○所記載，上訴人公司
    之大小章亦係真正（見本院卷第112頁反面），核與證人乙
    ○○證述情節相符（見本院卷第172頁反面），故上訴人主
    張兩造於97年3月5日簽訂系爭合約，由被上訴人向上訴人買
    受系爭鋼筋云云，尚屬無據。況上訴人既自認被上訴人訂購
    鋼筋時，皆係由上訴人先報價，再由兩造簽訂買賣合約書及
    合約內容修訂條款，上訴人始交付被上訴人所訂購之鋼筋，
    則兩造既已合意取消97年3月5日之系爭合約，被上訴人並未
    再請上訴人報價，兩造復未簽訂買賣合約書及合約內容修訂
    條款，顯與兩造過去交易之方式明顯不同，足證上訴人確知
    系爭鋼筋非被上訴人所訂購。
  (三)上訴人又主張：被上訴人另委由下包丙○○以被上訴人名義
    訂購系爭鋼筋等語，並提出地磅處傳票2紙為證（見原審卷
    第5頁）。經查，上訴人提出地磅處傳票固記載被上訴人更
    名前之公司名稱「隆嘉」、「隆嘉建設」字樣（見原審卷第
    5頁），惟查，編號18963號地磅處傳票左上角之「隆嘉」2
    字係上訴人之代理人乙○○所記載（見本院卷第30頁反面、
    第69頁反面），乙○○既係上訴人就系爭鋼筋買賣之代理人
    ，乙○○在地磅處傳票上記載「隆嘉」2字，乃屬上訴人單
    方面之記載，尚難以乙○○在地磅處傳票左上角記載「隆嘉
    」2字，即認兩造間就系爭鋼筋有買賣契約存在。次查，證
    人丁○○證稱：「我當時受僱志嘉建設公司，是隆嘉建設的
    關係企業，我是支援隆嘉的業務，算是工地助理。我去驗收
    系爭鋼筋重量是否足夠，我簽收的意思，是同意磅重的重量
    正確。…編號18967『隆嘉建設』是我的筆跡，當時是因為
    第1張傳票有記載隆嘉2字，第2張沒有記載，究竟是送貨司
    機或者地磅的人員叫我寫的，我不記得，只是因為第1張有
    記載，我是按照第1張寫的『隆嘉』寫的，…但是是否隆嘉
    叫的我不清楚。」（見本院卷第186頁反面），是證人丁○
    ○於編號18967號地磅處傳票左上角記載「隆嘉建設」4字係
    依照另紙編號18963號地磅處傳票記載，且其簽名僅係確認
    系爭鋼筋過磅之結果，丁○○並未實際參與系爭鋼筋訂購之
    過程，自難以證人丁○○於過磅時，在地磅處傳票上記載「
    隆嘉建設」字樣遽認系爭鋼筋係被上訴人所訂購。
  (四)上訴人另主張：弘公司向上訴人購買鋼筋均表明係弘公
    司之法定代理人郭東輝所購買，上訴人會在秤量傳票左上角
    記載「郭先生」或「郭東輝」字樣，丙○○以被上訴人名義
    向上訴人訂購系爭鋼筋，上訴人出具之秤量傳票上既記載被
    上訴人之公司名稱，確係被上訴人所訂購等語，固據上訴人
    提出上訴人出具之秤量傳票5紙為證（見原審卷第51、107頁
    、本院卷第84頁）。惟查，上訴人出具之秤量傳票係上訴人
    單方面出具之文書，尚難以上訴人自行記載被上訴人之公司
    名稱於秤量傳票上，即認被上訴人為系爭鋼筋之買受人。次
    查，證人丙○○證稱：「我於96年6、7月間受僱於承包商弘
    公司，在被上訴人工地擔任工頭，從事綁鋼筋的工作。97
    年2、3月至5、6月間，改以個人名義與被上訴人簽約，為被
    上訴人從事游泳池、擋土牆的工作。我受僱被上訴人期間，
    弘公司的郭老闆曾跟我說弘公司欠被上訴人鋼筋，之後
    弘公司委託翔鷹公司跟上訴人接洽，翔鷹公司的負責人陳
    文瑞不知道上訴人的地點，就叫我帶他去找上訴人。」、「
    我之前在弘公司作小包，蔡文瑞（即被上訴人原法定代理
    人）告訴我說要幾分鋼筋及數量，我打電話給上訴人叫貨。
    之前買賣是上訴人直接與被上訴人洽談買賣，我不在場，我
    不知道買賣內容。弘公司退場前也是蔡文瑞告訴我要幾分
    鋼筋及數量。郭東輝生病以後就叫翔鷹公司出面向上訴人叫
    貨，但是用何名義叫貨我不知道。（問：有無拿翔鷹公司之
    票交給乙○○或上訴人？）沒有。（上訴人問：是否郭東輝
    表示這批貨是他的，你就會告訴上訴人是誰叫的貨，就會在
    傳票上記載是郭？若沒有特別說的，就會直接寫送貨地點？
    ）是的。退場之後我就沒有做了，但是退場時間我不記得，
    97年4月9日的貨（即系爭鋼筋）是郭東輝沒有退場的時候就
    送的貨。（被上訴人問：被上訴人有無授權你去上訴人公司
    簽訂任何鋼筋買賣的合約？）沒有。」等語（見原審卷第
    100-105頁、本院卷第113-114頁），復核被上訴人自96年7
    約間起至97年9月間止，確曾多次向弘公司購買鋼筋，業
    據被上訴人提出其與弘公司間之材料買賣合約書、合約內
    容修訂條款、追加減項目及數量表、轉帳傳票、請款單、請
    款明細表、出貨單、切結書、本票、地磅處傳票、請款明細
    、上訴人秤量傳票等件為證（見原審卷第10-51頁），堪認
    弘公司自園區工地退場前亦曾多次向上訴人訂購鋼筋後轉
    售予被上訴人，且弘公司向上訴人訂貨時亦係由被上訴人
    原法定代理人蔡文瑞告知丙○○所需之鋼筋種類及數量，由
    丙○○向上訴人叫貨送至園區工地，被上訴人訂購鋼筋亦係
    由丙○○向上訴人叫貨，自難以丙○○打電話告知上訴人園
    區工地所需之鋼筋種類及數量，即認系爭鋼筋係被上訴人授
    權丙○○訂購，或丙○○係以被上訴人名義訂購系爭鋼筋。
  (五)再查，上訴人固於其出具之秤量傳票上記載被上訴人公司名
    稱，有被上訴人所提弘公司請款時所附上訴人就系爭鋼筋
    出具之秤量傳票1紙在卷可憑（見原審卷第51頁），惟此乃
    上訴人自行記載，況上訴人出具系爭鋼筋之秤量傳票上客戶
    簽章欄內係蓋用弘公司之發票章，復核證人丙○○證稱：
    「我在原告（即上訴人）看到的傳票沒有弘的章。（問：
    你在第一地磅看到的（傳票）有無弘的章？）沒有。（問
    ：單純是被告（即被上訴人）簽約去買原告的鋼筋，原告他
    這邊出具什麼資料？）也是會有剛剛那個傳票，但是被告公
    司的人會在簽章處簽章。（問：在磅秤的時候也有簽章？）
    是的。被告那邊也會簽名。（問：原告如果出貨的時候，客
    戶都會在原告公司裡面就過磅？）是的，就是在原告公司看
    過磅順便在客戶欄簽名。（問：你剛剛說97年4月9日看到的
    傳票是空白的沒有人簽名，為何會這樣？）我也不知道。（
    問：一般的話原告是否一定會叫客戶簽名？）會的。」（見
    原審卷第105頁），足證上訴人出售鋼筋時，皆係於鋼筋在
    上訴人公司過磅時，即要求客戶在上訴人出具之秤量傳票上
    客戶欄內簽收，茍系爭鋼筋確係被上訴人訂購，衡情上訴人
    應在被上訴人派遣丁○○會同丙○○至上訴人公司及第一地
    磅處過磅時，即要求丁○○或丙○○代被上訴人簽收，惟系
    爭鋼筋在上訴人公司過磅時，上訴人並未要求丁○○或丙○
    ○代被上訴人簽收系爭鋼筋，反交付客戶欄空白之秤量傳票
    予丙○○，堪認上訴人確知被上訴人並非系爭鋼筋之買受人
    ，自難以上訴人出具之秤量傳票遽認兩造間就系爭鋼筋有買
    賣契約存在。
  (六)復查，上訴人就系爭鋼筋交易之代理人乙○○及被上訴人原
    法定代理人蔡文瑞於97年8月7日就系爭鋼筋交易過程交涉時
    ，乙○○表示：「（蔡文瑞：是事後才拿票給你（上訴人）
    的，是嗎？）對啦，當然…。把人找出來啊。…找你們找他
    啦。…我要去哪裡找…他在你們裡面，可能住在哪一間你們
    知道，我又不知道。…看有沒有辦法找郭仔出來…。」，業
    據被上訴人提出錄音譯文暨光碟各1件為證（見原審卷第109
    、111、114頁），上訴人亦自認系爭光碟及錄音譯文形式上
    為真正（見本院卷第73頁），足證系爭鋼筋於交貨後，上訴
    人係收受翔鷹公司簽發之票據以抵付系爭鋼筋貨款，且於翔
    鷹公司之票據未兌現後，乙○○始要求被上訴人找弘公司
    之法定代理人郭東輝出面解決，而被上訴人則自始否認訂購
    系爭鋼筋，若系爭鋼筋係由被上訴人所訂購，上訴人當毋庸
    要求被上訴人找郭東輝或翔鷹公司出面，是系爭鋼筋確非被
    上訴人委由丙○○所訂購，至為明確。
六、綜上所述，上訴人未舉證證明系爭鋼筋係被上訴人所訂購，
    從而，上訴人依據買賣契約之法律關係，請求被上訴人給付
    系爭鋼筋之買賣價金2,683,044元，及自起訴狀繕本送達翌
    日起至清償日止，按年息百分之5計算之利息，為無理由，
    應予駁回。其假執行之聲請亦失所附麗，應併予駁回。原審
    為上訴人敗訴之判決，並駁回其假執行之聲請，並無不合。
    上訴意旨指摘原判決不當，求予廢棄改判，為無理由，應予
    駁回。
七、本案事證已臻明確，兩造其餘主張陳述及所提之證據，經審
    酌後認與本件判決結果不生影響，爰不另一一論述，併予敘
    明。
八、據上論結：本件上訴為無理由，爰判決如主文。
中    華    民    國    99    年    4     月    20    日
                  民事第十三庭
                        審判長法  官  蕭艿菁
                              法  官  楊絮雲
                              法  官  周舒雁
正本係照原本作成。
如不服本判決，應於收受送達後20日內向本院提出上訴書狀，其
未表明上訴理由者，應於提出上訴後20日內向本院補提理由書狀
（均須按他造當事人之人數附繕本）上訴時應提出委任律師或具
有律師資格之人之委任狀；委任有律師資格者，另應附具律師資
格證書及釋明委任人與受任人有民事訴訟法第466條之1第1項但
書或第2項（詳附註）所定關係之釋明文書影本。
中    華    民    國    99    年    4     月    20    日
                              書記官  秦仲芳
附註：
民事訴訟法第466條之1（第1項、第2項）：
對於第二審判決上訴，上訴人應委任律師為訴訟代理人。但上訴
人或其他法定代理人具有律師資格者，不在此限。
上訴人之配偶、三親等內之血親、二親等內之姻親，或上訴人為
法人、中央或地方機關時，其所屬專任人員具有律師資格並經法
院認為適當者，亦得為第三審訴訟代理人。

司法院資訊處製作；財團法人民間司法改革基金會備份。
